【裁判字號】    94,上訴,3852
【裁判日期】    950629
【裁判案由】    殺人未遂等
【裁判全文】
臺灣高等法院刑事判決                94年度上訴字第3852號
上  訴  人  臺灣桃園地方法院檢察署檢察官
上  訴  人
即  被  告  甲○○
選任辯護人  張景豐  律師
上  訴  人
即  被  告  丙○○
                      號
選任辯護人  唐永洪  律師
            陳鄭權  律師
上  訴  人
即  被  告  丁○○
指定辯護人  本院公設辯護人  乙○○
上列上訴人因被告等殺人未遂等案件，不服臺灣桃園地方法院94
年度訴字第481號，中華民國94年9月19日第一審判決（起訴案號
：臺灣桃園地方法院檢察署93年度偵字第6775號），提起上訴，
本院判決如下：
    主  文
上訴駁回。
    事  實
一、丙○○因與戊○○曾合夥承包工程造成虧損，丙○○因屢次
    向戊○○催債未果，竟與甲○○（前因竊盜及違反毒品危害
    防制條例案件，經法院分別判處有期徒刑8月及1年4月確定
    ，二案合併執行，於92年1月17日假釋出監並付保護管束，
    至同年11月28日假釋期滿，其假釋未經撤銷，未執行之刑期
    以已執行論而執行完畢）、丁○○及張志宏（業於94年5月4
    日因車禍死亡）共同基於妨害自由及恐嚇危害安全之犯意聯
    絡，由甲○○、丁○○、張志宏三人於93年4月29日上午6時
    45分許，在桃園縣蘆竹鄉○○路○段26巷22號前，強押戊○○搭上車號7P-3967號自用小客車，以此非法方法剝奪戊○○之行動自由，丙○○則在旁負責監控，其等成功壓制戊○○後，隨即將廖員載往臺中縣大安鄉海邊鴨寮內拘禁且向戊○○逼討債務新台幣（下同）800000元，期間，除加以毆打
    外（不能證明已成傷）並向戊○○恫嚇稱「若湊不出來8000
    00元，要你死在這裏」等語，使戊○○心生畏懼，致生危害
    於安全；戊○○因而被迫以其所持用之0000000000號行動電
    話聯絡其妻廖許月香籌款，嗣因廖許月香經過多時仍未能籌
    得相當之款項，丙○○、甲○○、丁○○等人於當日晚間又
    將戊○○押往臺中縣大安溪橋下某處工寮內拘禁，並留甲○○一人看管戊○○；嗣於當晚因戊○○欲趁機脫逃，反遭甲○○毆打而昏迷，甲○○等人遂將戊○○送醫院急救，其等
    之犯行始因此曝光，計先後剝奪戊○○之行動自由及將之拘
    禁達1日之久。
二、案經桃園縣政府警察局大園分局報請臺灣桃園地方法院檢察
    署檢察官偵查起訴。
    理  由
壹、有罪部分：
一、妨害自由罪部分：
（一）訊據被告等人，被告丙○○、甲○○均矢口否認有何前揭
      犯行，被告丙○○辯稱：渠不在那裡，沒有看到云云；被
      告甲○○辯稱：渠並未拘禁被害人，只是一起喝酒而已，
      是被害人先拿東西打伊，伊等才打被害人云云。被告丁○○經本院合法傳喚並未到庭，惟據被告丁○○於原審審理
      中亦矢口否認有妨害自由之犯行，辯稱：整個案發過程中
      其均在睡覺，不知發生什麼事情云云。惟查：
  １．被告丙○○、甲○○等就前述非法剝奪被害人戊○○行動
      自由，且先後將被害人拘禁在前述鴨寮、工寮內之事實業
      於原審審理中均坦承不諱，此部分亦核與被害人、證人廖
      王秋瑟、廖許月香於原審審理中證述之情節相符，此外復
      有0000000000號行動電話通聯記錄1份在卷可參。
  ２．被告丙○○於偵查中結證稱：「（是否在93年4月29日早
      上6點45分時於桃園縣蘆竹鄉○○路○段26巷22號1樓夥同
      甲○○、丁○○及另一名男子將戊○○強押上車載至台中
      ？）我們開兩台車去，我開我福斯車，車牌我不知道，另
      一台是甲○○開的，他載丁○○及另一名男子。（如何將
      戊○○押上車？）我跟他們三人說該人是阿金，叫他們把
      廖押上車。」等語觀之（見偵字第6775號卷第31頁），足
      見丙○○確曾指示丁○○將戊○○押上汽車，是被告丁○○前述稱其不知發生什麼事情之所辯云云，顯非事實。
  ３．另參酌證人戊○○於原審審理時證稱：（是否能夠仔細的
      敘述在93年4月29日那天本案的詳細經過？）我上午6點多
      從中庭出來之後，走路要去路邊開車，就先碰到兩個不認
      識的人，迎面走過來，轉身把我抓住，問我是誰，不過我
      不記得他們如何抓我的，後來我不肯，就在那裡掙扎，之
      後我抓旁邊的一台廂型車的後保險桿，不肯跟他們走，那
      兩個人硬要把我抓走，後來從前面停放的一輛車又下來一
      個人，拿著木棒敲我，敲我哪裡，我忘記了，我因為痛，
      所以鬆手，就被那三個人押上車了。」等語（見原審卷第
      110至111頁），堪認共有三人動手押走戊○○，而被告丙○○、丁○○、甲○○既均一致供稱車號7P-3967號黑色
      自用小客車僅有甲○○、丁○○、張志宏三人共乘，則丁○○顯有下車強押戊○○上車之犯行甚明。
  ４．此外，被告丁○○於警訊中雖供稱：去桃園之前是甲○○
      到其家裡，兩人一起喝酒，後來甲○○的表哥（即張志宏
      ）就開車來載其等一起北上，其因為喝了很多酒，所以一
      上車就睡覺，其不知道當天有沒有到桃園，因為其一直都
      在睡覺中，最後是甲○○載其回家時其才醒來，沿路發生
      什麼事其都不知道云云（見偵查卷第138頁反面至第139頁
      ），於檢察官偵查中亦辯稱：「（是否於93年4月29日與
      丙○○、甲○○共同至桃園縣蘆竹鄉戊○○住處旁將其強
      押上車？）我那天都在車上睡覺，我們有去找戊○○，但
      沒強押他上車。（是誰找你去的？）是甲○○，他前一天
      晚上找我去的。」等語（見偵查卷第149頁至第139頁）。
      惟查，共乘車號7P-3967號汽車之三人均有下車將戊○○
      強押上車一節，已如前述，被告丁○○於原審審理中辯稱
      其在睡覺，顯已不足採信，且被告丁○○既於案發之前一
      晚即與甲○○一同北上，迄其等至桃園等候戊○○，並押
      走戊○○返抵臺中時，已接近案發當日之中午，其間過程
      約有十餘小時，而被告丁○○竟能在如此長之時間內，在
      狹小之自用小客車內持續睡覺，顯與日常事理有違，其此
      部分之所辯委無可採。再參以被告丁○○於檢察官偵查中
      亦自承甲○○載其回家後，其尚曾幫忙遞送電池給甲○○
      等語（見偵查卷第150頁），而被告甲○○亦均供稱回臺
      中後丁○○曾遞送電池及食物至拘禁戊○○之鴨寮及工寮
      等情（見原審卷第199頁），被告丙○○另供稱其至現場
      時有看到被告丁○○一下，但被告丁○○並沒有在睡覺等
      語（見原審卷第199頁）；在在足徵被告丁○○前述所稱
      對本案全然不知情之所辯，顯不足採信。
（三）被被害人被拘禁之期間，被害人曾遭被告丙○○等人毆打
      惟未成傷等情，業據戊○○於原審審理中時結證綦詳（見
      原審卷第122、123頁），再參以被告甲○○於原審準備程
      序中亦坦認：我承認我在向他（指戊○○）要債時，確實
      有打告訴人等語（見原審卷第63頁），顯見被告等確已對
      於被害人實施強暴行為，益證被告等人前述否認犯行之辯
      ，委無可採。
二、恐嚇危害安全罪部分：
（一）訊據被告丙○○、甲○○亦矢口否認有何恐嚇之犯行，被
      告丙○○辯稱：渠本來與被害人合夥作工程，虧錢，被害
      人本身也有向渠借錢，渠沒有恐嚇云云；被告甲○○亦辯
      稱：伊亦未恐嚇被害人云云。被告丁○○經本院合法傳喚
      並未到庭，惟據被告丁○○於原審審理中亦矢口否認有妨
      害自由之犯行，辯稱：整個案發過程中其均在睡覺，不知
      發生什麼事情云云。惟查：
  １．被告三人出言恐嚇被害人之犯罪事實，業據被害人於原審
      審理時證述綦詳，而證人廖王秋瑟於原審審理時亦證稱：
      「（後來有跟戊○○聯絡上嗎？）因為我找不到戊○○，
      但是我看到壹支鞋子掉在地上，我就認為事情可能不單純
      ，後來我媳婦說他要跟曾炳彰去找人，但是他們沒有找到
      人，後來到十點多的時候，我兒子打電話回來，他在電話
      中哭，說要我籌錢，講說他被人打到快死了，我有問他是
      跟何人打架，然後電話中傳來很多人的聲音，我是聽到那
      些人說不可以說在什麼地方，要我趕快籌八十萬元，如果
      我籌到錢了，要告訴我帳戶，讓我可以匯錢過去，如果沒
      有的話，就要我準備幫我兒子收屍。」等語（見原審卷第
      167頁），核與被害人所述情節相符，足認被告等人確有
      出言恐嚇被害人無訛。
  ２．此外，被告等人為迫使被害人償還債務，已先行將被害人
      押走之手段，足見被告等人確欲藉由押走被害人之手段取
      回被害人所積欠債務之意思，至為灼然；是被告等人在剝
      奪戊○○之行動自由後，另以不還錢即奪取其性命之恐嚇
      方式企以增加被害人之心理壓力，迫使被害人盡力籌錢還
      款，實為一般押人逼債之慣用手法，益徵被害人、證人廖
      王秋瑟前開證述要非虛構之詞，至堪採信。
三、綜上論述，被告丙○○、丁○○、甲○○前述否認犯行之所
    辯要均係事後飾卸之詞，不足採信。本件事證已然明確，被
    告三人之犯行均堪認定，應依法論科。
四、按刑法第302之妨害自由罪，於行為人將被害人釋放之前，
    其犯罪行為係在繼續之中，是以倘行為人所施用之手段兼括
    剝奪行動自由及私行拘禁等輕重有別之情節時，因其僅有一
    個繼續之犯罪行為，不得割裂評價，僅論以情節較重之私行
    拘禁罪為已足。是核被告等人押走被害人，嗣並先後將被害
    人拘禁在前述鴨寮及工寮內之所為，均係犯刑法第302條第1
    項之私行拘禁罪。另核被告等以「若湊不出來800000元，要
    你死在這裏」話語，恫嚇被害人，使之心生畏懼致生危害於
    安全部分之所為，則係犯刑法第305條之恐嚇危害安全罪。
    本件被告等人與已死亡之共犯張志宏間，就本件犯行，彼等
    間有犯意聯絡及行為分擔，均為共同正犯。被告等前述所犯
    私行拘禁罪與恐嚇罪間，有方法、結果之牽連關係，應依牽
    連犯之規定從一重以私行拘禁罪處斷。又被告甲○○前因竊
    盜及違反毒品危害防制條例案件，經法院分別判處有期徒刑
    8月及1年4月確定，二案合併執行，於92年1月17日假釋出監
    ，並付保護管束，至同年11月28日假釋期滿，其假釋未經撤
    銷，未執行之刑期以已執行論而執行完畢，此有本院被告前
    案紀錄表一份在卷可按。其受有期徒刑執行完畢後，於5年
    內再犯本件有期徒刑以上之罪，為累犯，應依刑法第47條規
    定加重其刑。
貳、公訴不受理部分：
一、公訴意旨略以：被害人戊○○見現場僅留被告甲○○一人負
    責看管，即以蚊香丟擲被告甲○○後趁機逃跑，被告甲○○
    因此兇性大發，基於殺人之犯意，持地上之大石塊猛烈敲擊
    戊○○的頭部、胸部等部位，致戊○○受有創傷性左側枕葉
    顱內出血、左側硬腦膜下出血、頭部含顏面、頭皮、軀幹、
    四肢多處瘀傷、左側第七根肋骨骨折等傷害，經送醫急救始
    倖免於難，因認被告甲○○此部分另涉犯殺人未遂罪嫌。
二、訊據被告甲○○固坦認有此毆傷被害人之情不諱，惟堅決否
    認有殺人未遂之犯行，辯稱：其並無打死被害人之意思等語
    。
三、經查，被害人於原審審理時證稱：「（拿蚊香之後發生何事
    ？）我進去拿蚊香，然後我看只有甲○○一個人，我心裡想
    傍晚的時候，有一個人說如果明天早上沒有拿到錢，就要把
    我送到南部去，但是我不知道是被告三個人中的何人說的，
    當甲○○叫我進去拿蚊香的時候，我害怕籌不出錢，我會死
    在這裡，我就想那個時候已經被折騰一天，四肢無力，然後
    我就靈機一動，想說拼拼看，所以蚊香一拿出來，就把蚊香
    往他臉上丟過去，丟了之後，我就趕快往溪裡面跑，後來跑
    沒有多久，我就倒下去了，當時我沒有穿鞋，只有襪子，接
    著甲○○追過來，叫我不要跑，我倒下之後，他就追過來打
    我，那個時候我們在橋下扭打，但是因為我體力不支，就被
    打成那個樣子了。（後來你就失去知覺？）是的。」等語（
    見原審卷第105頁），足見被告甲○○追逐被害人之目的確
    係在防止被害人逃跑，並非追殺被害人之意思，抑且，果被
    告甲○○確有殺害被害人之意思，則其被告甲○○於持石頭
    毆擊時，自會朝被害人之頭部此一要害部分猛砸，惟其不然
    ，僅持石頭敲擊戊○○非屬要害之背部，至頭部則係徒手毆
    打，此亦據被害人於原審審理時述明（見原審卷第115頁）
    ，此要與一般殺人者所採取之手段顯有未合；再參以被害人
    與被告甲○○二人在溪裡發生扭打後，被害人即失去知覺之
    情形觀之（參見偵查卷第102頁、原審卷第116頁），果被告
    甲○○確有殺死被害人之意思，其大可利用被害人意識已不
    清楚且身處人煙稀少之溪床，對已無抵抗能力之被害人痛下
    殺手；惟被告等人嗣後，反將被害人送醫救治，致本件犯行
    提早曝光，益見被告等並無欲置被害人於死亡之意思。況參
    以被告等人將被害人強行押走之用意，既係在逼迫被害人還
    債，衡情當不可能在目的未達之前即置被害人於死地。稽上
    各情，堪認被告甲○○持石塊及徒手毆打被害人，其目的僅
    在防止被害人脫逃而施之傷害行為，並無殺死被害人之故意
    。縱被告甲○○之毆打行為造成被害人受傷，亦僅成立刑法
    第277 條第1項之傷害罪，顯非公訴人起訴書所指之殺人未
    遂罪。
三、至被害人因遭被告甲○○毆打而受有創傷性左側枕葉顱內出
    血、左側硬腦膜下出血、頭部含顏面、頭皮、軀幹、四肢多
    處瘀傷、左側第七根肋骨骨折之傷害等情，為被告甲○○所
    坦認，並經被害人於原審審理時證述甚詳，復有診斷證明書
    1紙在卷可憑，固堪認被告甲○○確有刑法第277條第1項之
    傷害犯行，惟該罪依同法第287條前段規定須告訴乃論，因
    本件被害人就被告甲○○之傷害犯行並未提出告訴，故就被
    告甲○○所犯之傷害部分，依法自應為不受理之諭知。
參、原審因之就被告等有罪部分，適用刑法第28條、第302條第1
    項、第305條、第55條、第47條、罰金罰鍰提高標準條例第1
    條前段之規定，並審酌被告丙○○僅因財物糾紛，竟主導本
    件私禁被害人及恐嚇被害人之犯行，束縛其行動自由長達1
    日，並施暴及恐嚇加以殺害，對被害人造成身體及心理之危
    害極大，兼衡被告等人於作案過程中尚提供被害人飲食，且
    被告甲○○、丁○○僅係依被告丙○○之指示行事，及被告
    甲○○犯後坦承全部犯行，惟如後述於看管被害人之過程中
    另有猛力毆打被害人以防止其逃脫之手段，暨被告丙○○僅
    坦承部分犯行，被告丁○○則未能坦承犯行等一切情狀，量
    處被告丙○○、丁○○各有期徒刑1年，被告甲○○有期徒
    刑1年6月；另就被告甲○○涉犯傷害罪部分，適用刑法第28
    7條、刑事訴訟法第303條第3款等規定，諭知公訴不受理判
    決；經核原判決認事、用法均無違誤，量刑亦稱妥適。
肆、被告等上訴意旨否認部分犯行，並稱原判決量刑過重云云，
    要無可採，並據此指摘原判決不當，求予撤銷改判，為無理
    由，應予駁回。
伍、檢察官循被害人之請求上訴意旨略以被告等本件所為應係犯
    擄人勒贖及殺人未遂之罪，原判決僅論以私行拘禁及傷害罪
    ，顯有未當云云。惟按擄人勒贖罪以意圖為自己或他人不法
    所有為主觀違法要件，最高法院86年台上字第3500號、87年
    台上字第2738號分別著有判決可資參照。查被告被告丙○○
    確與被害人因合夥承包工程而有債務糾葛，業據被告丙○○
    提出合作承攬書影本1紙及由被害人所簽發之本票影本5紙在
    卷可查，足見被告等稱其係為索債而押走被害人之供述，並
    非子虛；雖當事人間就實際負欠之數額迭有異見，惟其二人
    間確有債務糾葛確屬不爭，且參以債權額之計算，恆因經過
    時間之久暫，及所計入項目如違約金、遲延利息等項目，而
    屢有不同之結果；足見本件被告等向被害人索求800000元，
    於法尚屬雙方債務糾葛，雖被告等本件索債之手段明顯不法
    ，惟其向被害人所要求之數額，僅係其主觀上所認識之債務
    數額，益見被告等向被害人索求800000元之際，其主觀上尚
    乏為自己或他人不法所有之意圖，乏此主觀要件，即與刑法
    擄人勒贖之構成要件有間，尚不得遽以該罪相繩。另按殺人
    與傷害人致死之區別，應以有無殺意為斷，其受傷之多寡，
    及是否為致命部位，有時雖可藉為認定有無殺意之心證，究
    不能據為絕對標準。最高法院18年上字第1309號著有判例可
    資參照。如前述，被告甲○○追逐被害人之目的確係在防止
    被害人逃跑，並非追殺被害人之意思，抑且，果被告甲○○
    確有殺害被害人之意思，則其被告甲○○於持石頭毆擊時，
    自會朝被害人之頭部此一要害部分猛砸，惟其不然，僅持石
    頭敲擊戊○○非屬要害之背部，至頭部則係徒手毆打，此亦
    據被害人於原審審理時述明，此要與一般殺人者所採取之手
    段顯有未合；再參以被害人與被告甲○○二人在溪裡發生扭
    打後，被害人即失去知覺之情形觀之，果被告甲○○確有殺
    死被害人之意思，其大可利用被害人意識已不清楚且身處人
    煙稀少之溪床，對已無抵抗能力之被害人痛下殺手；惟被告
    等人嗣後反將被害人送醫救治，致本件犯行提早曝光，益見
    被告等並無欲置被害人於死亡之意思。況參以被告等人將被
    害人強行押走之用意，既係在逼迫被害人還債，衡情當不可
    能在目的未達之前即置被害人於死地。稽上各情，堪認被告
    甲○○持石塊及徒手毆打被害人，其目的僅在防止被害人脫
    逃而施之傷害行為，並無殺死被害人之故意。綜上所述，檢
    察官前述上訴意旨所陳各節，於法亦非可採，其執此上訴意
    旨，指摘原判決不當，求予撤銷改判，為無理由，應予駁回
    。
據上論斷，應依刑事訴訟法第368條，判決如主文。
本案經檢察官李良忠到庭執行職務。
中    華    民    國    95    年    6     月    29    日
                  刑事第三庭審判長法  官  許國宏
                                  法  官  楊貴志
                                  法  官  林銓正
以上正本證明與原本無異。
如不服本判決，應於收受送達後10日內向本院提出上訴書狀，其
未敘述上訴之理由者並得於提起上訴後10日內向本院補提理由書
（均須按他造當事人之人數附繕本）。
                                  書記官  陳玲憶
中    華    民    國    95    年    6     月    30    日


司法院資訊處製作；財團法人民間司法改革基金會備份。
